【裁判字號】    98,上易,228
【裁判日期】    990202
【裁判案由】    確認買賣關係不存在等
【裁判全文】
臺灣高等法院臺南分院民事判決    98年度上易字第228號
上 訴 人 即 附
帶 被 上 訴 人  己○○○
                戊 ○ ○（原名洪國銘）住同上
                庚 ○ ○（原名洪嘉壕）住同上
                寅 ○ ○（原名蘇盈馨）住同上
共同訴訟代理人  李 孟 仁  律師
複  代  理  人  侯 清 治  律師
                蔡 佩 樺  律師
被 上 訴 人 即
附 帶 上 訴 人  丑 ○ ○
訴 訟 代 理 人  蔡 麗 珠  律師
                江 信 賢  律師
                曾 靖 雯  律師
                熊 家 興  律師
上列當事人間確認買賣關係不存在事件，上訴人對於中華民國98
年9月16日臺灣臺南地方法院第一審判決（97年度訴字第536號）
提起上訴，被上訴人提起附帶上訴，本院於99年1月19日言詞辯
論終結，判決如下：
    主  文
原判決關於駁回附帶上訴人後開第二項之訴，暨訴訟費用（確定
部分除外）之裁判均廢棄。
上廢棄部分，(一)附帶被上訴人己○○○、戊○○、庚○○、寅○
○應再連帶給付附帶上訴人新台幣肆拾貳萬柒仟肆佰捌拾捌元，
及自民國97年5月1日起至清償日止，按週年利率百分之5計算之
利息；(二)附帶被上訴人己○○○、戊○○、庚○○、寅○○應自
民國97年4月8日起至附帶被上訴人等將門牌號碼臺南縣善化鎮○
○路417號房屋返還附帶上訴人之日止，按月給付附帶上訴人新
台幣壹萬柒仟捌佰壹拾貳元。
附帶上訴人丑○○其餘附帶上訴駁回。
上訴人己○○○、戊○○、庚○○、寅○○之上訴駁回。
第一審（除確定部分外）、第二審上訴部分訴訟費用，由上訴人
己○○○、戊○○、庚○○、寅○○連帶負擔；附帶上訴訴訟費
用，由附帶上訴人丑○○負擔四分之一，餘由附帶被上訴人己○
○○、戊○○、庚○○、寅○○連帶負擔。
    事  實
甲、上訴人即附帶被上訴人己○○○、戊○○、庚○○、寅○○
    方面：
一、聲明：
  (一)上訴聲明：1.原判決不利於上訴人部分廢棄。2.上廢棄部分
    ，被上訴人在第一審之訴及其假執行之聲請均駁回。3.第一
    、二審訴訟費用由被上訴人負擔。
  (二)附帶上訴答辯聲明：1.附帶上訴人之附帶上訴駁回。2.附帶
    上訴費用由附帶上訴人負擔。
二、陳述：除與原判決記載相同者，茲引用之外，補稱略以：
  (一)訴外人蘇東園於民國（下同）97年4月3日與被上訴人間就系
    爭債權所為讓與均應屬無效：
  1.訴外人蘇東園尚積欠上訴人己○○○借款新台幣（下同）43
    5萬元（臺灣臺南地方法院95年度重訴字第110號民事判決書
    第7頁，兩造不爭執事項第4點），積欠上訴人寅○○之關於
    遺產分配應付金額23萬元及代償臺南中小企業銀行府城分行
    貸款（以蘇東園所設荃通建設開發有限公司為借款人，上訴
    人等四人及蘇東園夫婦同為連帶保證人），此為合建系爭房
    屋銀行貸款，蘇東園為規避上訴人行使債權，故將系爭合建
    房地之權利移轉給被上訴人，致造成債務歸名下已無任何財
    產之蘇東園負擔，權利卻讓由被上訴人行使取得，此舉顯係
    為「純為規避債務之脫產目的」與「訴訟目的」而為之讓與
    行為，有背於公序良俗，依民法第72條規定，該97年4月3日
    之二紙債權讓與同意書之法律行為均屬無效。
  2.訴外人蘇東園基於「合建契約」就系爭房地有得請求分配之
    權利，然亦非無附履行條件（即分擔合建房屋費用如以己○
    ○○所有土地向銀行抵押貸款清償義務），此已非無委任、
    出借信用等之法律關係，且蘇東園自始即將系爭應可請求分
    配之房地登記於庚○○名下作履約擔保（即未清償塗銷抵押
    權前不得請求分配），此觀系爭房屋基地自始即未曾移轉給
    蘇東園或併登記給房屋所有權人庚○○即明。是此乃基於上
    訴人與合建契約當事人蘇東園個人間之信賴關係，甚至攸關
    合建支出費用分攤交互計算之權利義務關係，為民法第294
    條第l項第1款規定，性質上不得與義務分割讓與之債權者（
    孫森崁著新版民法債編總論下冊第947、948頁）。是本件債
    權讓與依民法第71條規定亦因違反禁止規定應屬無效。
  (二)訴外人蘇東園並無占有系爭房屋之事實，而上訴人庚○○本
    得依登記行使其所有權：
  1.依原審判決附表所示，僅編號2、6、8、9之出租人為蘇東園
    ，而出租他人房屋並非以所有權或占有為必要，是即便登記
    所有權人庚○○容許蘇東園或被上訴人或訴外人蘇敘榕將之
    出租，亦不代表蘇東園有實際占有管領之事實。實則，訴外
    人蘇東園一家自始即未曾居住占有過系爭房屋，而是出租於
    人由他人直接占有，縱上訴人寅○○換鎖行為有侵害他人權
    利，亦應是系爭房屋之直接占有人即一樓承租人之使用權，
    而非侵害蘇東園之權益。又系爭房地之房屋稅、地價稅向來
    均由上訴人己○○○、庚○○負擔，迄仍累欠地價稅7萬198
    元、房屋稅3萬7866元，蘇東園既未依約負擔稅負，上訴人
    己○○○、庚○○自得終止其使用收益，乃基於所有權利之
    正當行使，尚非不法侵害。
  2.按「物之所有權具有排他性，一物之上不能同時存在二以上
    之完全所有權。已登記之不動產物權，苟未塗銷登記，依土
    地法第43條規定，有絕對之效力，不能承認同一不動產同時
    有另一所有權之存在，即使已登記之所有權其登記具有無效
    之原因，必待塗銷登記後，真正所有權人始得行使其權利」
    、「土地登記（含建築改良物登記）有絕對效力，系爭樓房
    既經登記為被上訴人所有，而此登記又未經依法塗銷，所謂
    買賣係出於通謀虛偽云云，殊不足以動搖被上訴人就系爭樓
    房之所有權存在」（最高法院72年台再字第20號、最高法院
    69年台上字第2733號判決要旨參照）。本件系爭房地即便依
    合建契約，應分配給訴外人蘇東園，然系爭房地所有權尚未
    依約移轉登記予訴外人蘇東園或其指定之人前，上訴人庚○
    ○仍不失為合法所有權人，其亦非不得行使物上請求權，並
    排除蘇東園繼續利用系爭房地使用收益，95年4月8日寅○○
    找人換鎖時，該房地登記所有權人並非蘇東園，則房地登記
    所有權人自得行使所有權，揆諸上揭判決意旨，即便訴外人
    蘇東園對系爭房屋有占有之利益，所有權人仍非不得終止。
  (三)上訴人並無排除或侵奪蘇東園占有之事實：
  1.查系爭房屋一樓為店面格局，一樓之出入口至少有三處（含
    前門之大鐵門、小鐵門、以及後門），而二樓則由前門右側
    之獨立出入口進出。上訴人寅○○於95年4月8日更換之遙控
    器為一樓前門之大鐵門，其餘小鐵門、後門以及二樓之獨立
    出入口等門鎖均未更換，蘇東園與其房客仍得由其他出入口
    進入系爭房屋，且該大鐵門亦得由內部之鐵門控制器開閉，
    是上訴人寅○○更換一樓大鐵門遙控器之行為，雖略有影響
    蘇東園或系爭房屋一樓承租人以電子鎖啟門之簡便，惟尚能
    自由進出。況本事件發生當時，兩造就系爭房屋之所有權認
    定尚未明確，則系爭房屋之登記所有權人為庚○○向系爭房
    屋之房客表示其係登記所有權人，告知有產權糾紛，其所述
    均屬事實，並無不法。
  2.按民法第185條第l項所謂之數人共同不法侵害他人之權利係
    指各行為人均曾實施加害行為，且各具備侵權行為之要件而
    發生同一事故者而言，是以各加害人之加害行為均須為不法
    且均須有故意或過失，並與事故所生損害具有相當因果關係
    者始足當之（最高法院92年度台上字第1593號判決意旨參照
    ）。原判決認定上訴人己○○○、戊○○知悉上訴人寅○○
    有換鎖、庚○○有向房客表示系爭房屋是其等名字等情已如
    上述，惟原審既認上訴人己○○○、戊○○並未實際參與上
    開侵權行為之事實，僅知悉他人即寅○○、庚○○之上開行
    為（上訴人仍否認該行為有侵害蘇東園權益之事實）或贊同
    將房地討回來而已，客觀上，換鎖係寅○○之個人行為，無
    法證明上訴人己○○○、戊○○有「驅趕房客」之侵權行為
    之事實存在。
  (四)關於占有侵奪之排除、返還之保護，民法第962條設有特別
    規定應優先民法第184條侵權行為一般規定而為適用，且依
    同法第963條關於962條之請求權有一年之除斥權規定，暫不
    論被上訴人並未受讓占有，債權讓與人蘇東園實亦未曾占有
    系爭房屋，是否有得可資為主張保護之「占有」事實存在，
    此已為上訴人否認如上述，即便有適用餘地，亦應已罹於時
    效，否則民法第962、963條規定將任人以主張184條規定而
    規避適用，勢將形同虛設。
  (五)又退萬步言，縱認上訴人寅○○換鎖、庚○○向房客表示系
    爭房屋是其等名字等行為已侵害蘇東園之利益，仍應以蘇東
    園所受損失以及所失利益為本件賠償範圍。惟原判決附表編
    號2「租賃期間為92年2月7日至93年2月6日」、編號4「租賃
    期間為94年6月1日至94年12月30日」、編號6「租賃期間為
    91年11月16日至92年11月15日」、編號8「租賃期間為91年
    12月11日至92年6月10日」、編號9「租賃期間為92年1月25
    日至92年7月24日」、編號10「租賃期間為92年8月27日至93
    年3月27日」等六件租賃契約中，租賃契約屆期之時間均早
    於本事件發生之95年3月間，易言之，上開承租人於事件發
    生當時早已不住在系爭房屋，該等租賃關係早已消滅，則上
    開租賃所得自不屬於因本件侵權行為所受損害範圍。至於編
    號3承租人陳諭衛部分，租賃契約上雖記載「租賃期間為94
    年7月1日至95年6月30日」，惟經該承租人於原審證稱：「
    （你承租時間為何？）從94年7月l日到94年10月底，因為我
    有別的事情，所以有提早終止租賃契約」，足證編號3之租
    賃契約亦於事件發生前即已終止，實非蘇東園所受損害之範
    圍。另編號l、編號5、編號7等租賃契約，雖於本事件發生
    當時仍存在租賃關係，惟上開租賃關係之出租人分別為蘇敘
    榕、蘇炳鈞，並非「蘇東園」，蘇東園根本無從以上開租賃
    關係而獲有利益，難謂蘇東園因此受有損害或失其利益。是
    縱認蘇東園受有租賃利益上之損失，亦應以財政部國稅局之
    報稅資料為據，始符公允，尚難憑被上訴人蘇炳鈞或證人之
    書證或證詞，逕為蘇東園受有利益損失之依據。
  (六)況查，系爭台南縣善化鎮○○路417號房屋業經臺灣臺南地
    方法院95年度重訴字第110號判決、臺灣高等法院臺南分院
    96年度重上字第28號判決、最高法院97年台上字第1383號判
    決確定在案，被上訴人已取得系爭房屋之所有權，並已完成
    移轉登記，上訴人就此判決結果亦不再爭執，復上訴人並無
    自行占用系爭房屋之事實，應無判決上訴人返還系爭房屋之
    訴之利益，即無權利保護利益之公要性。
  (七)末按民法第299條第2項規定：「債務人於受通知時，對於讓
    與人有債權者，如其債權之清償期，先於所讓與之債權或同
    時屆至者，債務人得對於受讓人主張抵銷。」據此，系爭債
    權讓與通知時係在97年4月間，而讓與人蘇東園於之前即積
    欠上訴人己○○○借款債務435萬元，另積欠上訴人寅○○
    債務，上開債務清償期均先於所讓與之債權，故上訴人即便
    有賠償責任，亦得對債權受讓人即被上訴人主張抵銷。
三、證據：除援用原審提出者外，補提孫森焱著民法債篇總論內
    容節錄為證，並聲請向財政部國稅局查詢蘇東園94年度至95
    年度申報之租賃所得、是否就系爭債權申報贈與等情。
乙、被上訴人即附帶上訴人丑○○方面：
一、聲明：
  (一)上訴答辯聲明：1.上訴駁回。2.第二審訴訟費用由上訴人負
    擔。
  (二)附帶上訴聲明：1.原判決不利於附帶上訴人之部分廢棄。2.
    上開廢棄部分，附帶被上訴人等應再連帶給付附帶上訴人57
    萬1488元，及自97年5月1日起至清償日止，按週年利率百分
    之5計算之利息，並自97年4月8日起至附帶被上訴人等將門
    牌號碼臺南縣善化鎮○○路417號房屋返還附帶上訴人之日
    止，按月給付附帶上訴人2萬3812元。3.訴訟費用由附帶被
    上訴人等負擔。4.附帶上訴人願供擔保請准宣告假執行。
二、陳述：除與原判決記載相同者，茲引用之外，補稱略以：
  (一)上訴人主張蘇東園與被上訴人間之債權讓與行為無效云云，
    並不可採：
  1.被上訴人與蘇東園於97年4月3日簽立之債權讓與同意書，一
    份係蘇東園對於己○○○請求移轉登記善化鎮○○段595地
    號土地所有權之權利及衍生之相關損害賠償請求權；一份係
    蘇東園對於上訴人庚○○之請求返還台南縣善化鎮○○路房
    屋之權利，以及對於上訴人有關該房屋之損害賠償請求權、
    不當得利返還請求權。上述第一份之債權讓與同意書部分，
    被上訴人業於原審撤回；第二份債權讓與同意書之部分，其
    中損害賠償請求權、不當得利返還請求權，係基於上訴人以
    侵權行為強占系爭房屋衍生權利，並非基於蘇東園、己○○
    ○間合建契約與蘇東園與戊○○、庚○○間之借名登記契約
    ，合先敘明。
  2.本件上訴人主張蘇東園將對於系爭房地得請求分配權利讓與
    被上訴人，造成權利由被上訴人取得，債務則由名下已無財
    產之蘇東園負擔，顯為規避債務之脫產，有違公序良俗，依
    民法第72條規定，應屬無效，且上開權利性質上為不得讓與
    之債權，亦因違反禁止規定，依據民法第71條規定無效云云
    ，似在指蘇東園在兩造另案95年度重訴字第110號判決確定
    案件中，所基於合建契約、借用登記契約讓與對於上訴人之
    善中段595-3、596-1土地及善中段589、590建號二間建物之
    所有權移轉登記請求權，並非本件爭訟之系爭債權，就此部
    分，自應先命上訴人敘明其主張之讓與債權無效，究係指何
    債權。
  3.又臺灣臺南地方法院95年度重訴字第110號判決書，不爭執
    事項第4點，係記載蘇東園於88年間自蘇洪金端取得現金435
    萬元，並非記載係借貸，而該筆435萬元乃蘇東園夫妻共同
    向己○○○借貸，並非蘇東園一人借貸，被上訴人在該案於
    95年7月26日提出之準備書二狀業已陳明。又以合建房屋向
    台南中小企業銀行貸款之1000萬元，並非用於興建合建房屋
    之用，此亦據鈞院96年重上字第28號判決認定在案（判決書
    第11頁），上訴人所主張：蘇東園將就合建房屋得請求之權
    利讓與被上訴人行為，係為脫產，並合建契約附有履行條件
    ，蘇東園應分擔銀行貸款債務，蘇東園將房屋登記在庚○○
    名下以之為履約擔保云云，均不實在，被上訴人否認之，而
    上訴人此一主張亦與95年度重訴字第110號、96年重上字第
    28號確定判決認定有異，有違爭點效，殊不足採。
  (二)又系爭房屋自興建後，即由蘇東園占有並出租予他人一情，
    為上訴人在95年度重訴字第110號、96年重上字第28號確定
    案件中所不爭執（見96年重上字第28號判決書第9頁），上
    訴人不得再為與上開確定判決為相異之主張。又被上訴人係
    基於占有被侵害，依據侵權行為、不當得利法律關係請求本
    件損害賠償、返還不當得利，並非基於所有權請求，上訴人
    援引之最高法院72年度台上字第20號、69年度台上字第2733
    號案情於本件並不相同，自不得比附援引。至於上訴人主張
    其僅更換一樓大門之遙控鎖，其餘小鐵門、後門及二樓獨立
    出入口等門鎖未更換云云，但該等門均有反鎖，蘇東園仍無
    法進入系爭房屋，此亦據證人柯志賢於在原審證稱某日要打
    開樓下大門卻打不開，經與留字條上之聯絡人聯絡後才得進
    入，房東並於二天後將押金返還等語甚詳，是上訴人仍主張
    未侵奪蘇東園之占有，蘇東園並未因此受有租金之損害云云
    ，實不可採。
  (三)本件所受相當於租金之損害數額之計算：
  1.訴外人蘇東園向來係將系爭房屋分為一樓店面及二樓至四樓
    之9間房間分租於他人，而被上訴人在原審為證明一樓店面
    及各房間之每月租金金額，故僅就一樓店面及各房間之租約
    各提供乙份供原審參酌。惟非如原審所認定，蘇東園自91年
    11月16日至95年11月14日期間，出租系爭房屋僅獲得租金72
    萬9000元，蘇東園於上開期間尚曾出租於他人：(1)91年11月
    16日至92年11月15日，出租三樓前套房給訴外人辛○○，約
    定每月租金7000元；(2)92年3月1日至93年3月1日，出租一樓
    店面給訴外人癸○○，約定每月租金1萬5000元；(3)92年3月
    17日至92年9月16日，出租二樓Ｃ房間給訴外人壬○○，約
    定每月租金6000元；(4)92年3月22日至92年9月21日，出租一
    樓店面編號Ｂ房間給訴外人何孟玻，約定每月租金8000元；
    (5)92年8月1日至93年7月30日，出租一樓店面給訴外人林文
    政，約定92年8月1日至93年1月30日，每月租金1萬5000元，
    93年2月1日至93年7月30日，每月租金1萬8000元；(6)92年10
    月29日至93年3月29日，出租三樓前套房給訴外人丙○○，
    約定每月租金7000元；(7)93年2月16日至93年2月28日，出租
    三樓前套房給訴外人阿諾瑪實業股份有限公司，約定每月租
    金8500元；(8)94年1月15日至95年1月15日出租一樓店面給訴
    外人林文政，約定每月租金2萬5000元之租約可憑（林文政
    曾於鈞院96年重上字第28號審理中到庭作證）。依此，如依
    原審以該等期間蘇東園出租房屋實際上可收得之總租金除以
    出租期間之平均數額為蘇東園每月損害，應為3萬4625元（
    原判決認定之總租金72萬9000元加上前開租約總租金93萬30
    00元，合計166萬2000元，除以48個月，為3萬4625元），原
    審未行使闡明權，僅以被上訴人在原審所提出之一樓店面及
    房間各乙份租約認定蘇東園所受之損害，於法顯有未合。
  2.況依被上訴人在原審提出之租賃契約可知，在上訴人於95年
    4月8日強占系爭房屋之斯時，蘇東園將系爭房屋之一樓店面
    出租趙致佑，每月租金2萬元、二樓Ｂ房間出租陳瑜衛，每
    月6000元、3樓Ａ房間出租惠普公司，每月7000元、三樓Ｃ
    房間出租柯志賢，每月6000元，總計實際上每月可獲得之租
    金為3萬9000元。另參以上訴人寅○○於95年11月1日將同屬
    蘇東園與己○○○當時合建房屋之一即門牌善化鎮○○路15
    8號房屋整棟出租給訴外人聯宙科技股份有限公司，約定租
    金每月3萬7400元，益見依交易行情，系爭房屋之每月租金
    至少在3萬7400元以上，原審僅認定系爭房屋之租金每月為1
    萬5188元，顯與交易常情相違，實不足取。
  (四)按故意侵權行為而負擔之債務，其債務人不得主張抵銷，民
    法第339條定有明文。本件係上訴人故意侵奪蘇東園對於系
    爭房屋之占有，被上訴人自蘇東園受讓對於上訴人之侵權行
    為損害賠償請求權，不論蘇東園積欠己○○○若干債務，依
    據上開規定，己○○○對於蘇東園既不得主張抵銷，對於受
    讓蘇東園侵權行為損害賠償債權之被上訴人當亦不得主張，
    故其主張以435萬元抵銷本件被上訴人對其之債權，於法有
    違。
三、證據：除援用原審提出者外，補提蘇東園及蘇敘榕租賃契約
    共8份、另案準備程序筆錄影本、寅○○租賃契約乙份為證
    ，並聲請向聯宙科技股份有限公司查詢向寅○○承租房舍一
    情，傳訊證人丁○○、辛○○、癸○○、壬○○、甲○○、
    乙○○、丙○○、阿諾瑪實業股份有限公司、子○○到庭。
丙、本院依上訴人之聲請，以稅務電子閘門查調蘇東園94至95年
    度財產所得資料，向財政部臺灣省南區國稅局臺南縣分局查
    詢蘇東園94至95年度申報租賃所得及97年度至98年度申報贈
    與稅等資料；另依被上訴人之聲請，傳訊證人丁○○、癸○
    ○到庭。
    理  由
一、被上訴人起訴主張：坐落臺南縣善化鎮○○段590建號即門
    牌號碼臺南縣善化鎮○○路417號房屋（下稱系爭房屋）暨
    坐落基地係為訴外人蘇東園所有，借用上訴人庚○○名義辦
    理房屋第一次所有權登記，借名登記契約終止後，前經蘇東
    園將對於上訴人庚○○就系爭房屋之所有權移轉登記請求權
    讓與被上訴人，並由被上訴人起訴請求上訴人庚○○移轉上
    開房地之所有權，業經臺灣臺南地方法院以95年度重訴字第
    110號判決被上訴人勝訴在案。又系爭房屋自興建完成後即
    悉由蘇東園占有、管理並使用收益，惟上訴人等四人於95年
    4月8日竟共同基於不法所有之意圖強行占有系爭房屋迄今，
    上訴人應返還系爭房屋並負損害賠償之責，蘇東園業已將其
    對上訴人就系爭房屋之損害賠償請求權及不當得利返還請求
    權讓與被上訴人各情，爰依民法第179條、第184條第1項及
    第185條之規定，求為命上訴人應將系爭房屋返還被上訴人
    ，並應連帶給付被上訴人187萬2000元，及自起訴狀繕本送
    達翌日起至清償日止，按週年利率百分之5計算之利息，並
    自97年4月8日起至上訴人等返還系爭房屋與被上訴人時止，
    按月給付被上訴人7萬8000元之判決等語。（原審判決命(一)
    上訴人應將門牌號碼臺南縣善化鎮○○路417號房屋返還被
    上訴人。(二)上訴人應連帶給付被上訴人36萬4512元及自97年
    5月1日起至上訴人返還系爭房屋之日止，按週年利率百分之
    5計算之利息，及自97年4月8日起至上訴人返還系爭房屋之
    日止，按月給付被上訴人1萬5188元，並准供擔保為假執行
    或免為假執行之宣告，駁回被上訴人其餘之請求。上訴人就
    敗訴部分，提起上訴；被上訴人僅就敗訴其中57萬1488元，
    提起附帶上訴，其餘原審敗訴93萬6000元〈0000000-000000
    -000000＝936000〉部分，未經上訴已告確定）。
二、上訴人則以：上訴人寅○○雖更換系爭房屋門鎖，惟蘇東園
    未曾使用過系爭房屋，況斯時系爭房屋登記名義人為上訴人
    洪暐峻，兩造對於系爭房屋所有權之認定亦未明確，上訴人
    庚○○不失為合法所有權人，自得行使物上請求權而排除蘇
    東園繼續利用系爭房地使用收益。至於原判決附表所示之承
    租人，於更換門鎖時，或已無承租事實，或係由蘇敘榕、蘇
    炳鈞為出租人，蘇東園無從獲有利益，難謂其受有損害或失
    其利益，縱認蘇東園受有租賃利益上之損失，亦應以財政部
    國稅局之報稅資料為依據，始為公允。再者，訴外人蘇東園
    尚積欠上訴人己○○○借款435萬元，積欠上訴人寅○○之
    關於遺產分配應付金額23萬元及應代償銀行貸款，蘇東園係
    為規避上訴人行使債權，將系爭合建房地之權利移轉給被上
    訴人，係為「純為規避債務之脫產目的」與「訴訟目的」而
    為之讓與，有背於公序良俗；且系爭房屋實係做為蘇東園應
    履行合建契約條件之擔保，屬於性質上不得與義務分割讓與
    之債權，故蘇東園之債權讓與行為，依民法第71條、第72條
    規定，均應認屬無效。又若認上訴人應負侵權行為損害賠償
    責任，上訴人主張以己○○○對於蘇東園之借款債權435萬
    元及寅○○對於蘇東園之債權，與本件系爭債權抵銷云云，
    資為抗辯。
三、兩造不爭執之事項：
  (一)被上訴人請求上訴人己○○○、戊○○、洪暐峻土地所有權
    移轉登記等事件，業經臺灣臺南地方法院95年度重訴字第11
    0號、本院96年度重上字第28號及最高法院97年度台上字第1
    383號判決認定「坐落於台南縣善化鎮○○段595地號土地上
    之門牌台南縣善化鎮○○路417號房屋（即本件系爭房屋）
    及坐落於同段595之3、596之1地號土地上之門牌善化鎮○○
    路156號房屋為蘇東園與己○○○所合建，約定由蘇東園分
    得，且上開二棟房屋係蘇東園借用戊○○與洪暐峻名義為登
    記，丑○○基於受讓蘇東園對於己○○○、戊○○、洪暐峻
    之請求移轉登記上開土地、房屋之所有權的權利，請求己○
    ○○應將坐落於台南縣善化鎮○○段595之3、596之1地號土
    地所有權移轉登記予丑○○，洪暐峻應將系爭房屋所有權移
    轉登記予丑○○；戊○○應將門牌台南縣善化鎮○○路156
    號建物所有權移轉登記予丑○○，為有理由」，而為被上訴
    人丑○○勝訴判決確定。
  (二)上訴人寅○○在臺灣臺南地方法院檢察署97年度偵字第2210
    號涉犯侵占案件偵查中，陳稱：「系爭房屋之鎖是其派人去
    換的，其與上訴人庚○○曾向系爭房屋之房客表示系爭房屋
    是其等的名字，如要訂立租約，應與其等訂立」；而上訴人
    戊○○在同案偵查中，亦陳稱：「知道並同意其妻寅○○請
    人將系爭房屋之鎖換掉」。
  (三)以上事項，有臺灣臺南地方法院95年度重訴字第110號、本
    院96年重上字第28號及最高法院97年度台上字第1383號等判
    決書附卷足佐（原審補字卷第22至29頁，原審卷(一)第19-1至
    28頁、第61至63頁），並經本院核閱97年度偵字第2210號案
    影卷無誤，且為兩造所不爭執，堪信真正。
四、被上訴人主張「上訴人強占系爭房屋，致訴外人蘇東園因無
    法使用收益而受有相當租金之損害，被上訴人為系爭損害賠
    償請求權之受讓人，上訴人應將系爭房屋返還被上訴人，並
    連帶負損害賠償之責任」等語，為上訴人所否認，並以前開
    情詞置辯。是本件應審酌者為：(1)上訴人等四人是否共同侵
    害訴外人蘇東園就系爭房屋之使用收益權利，而應負共同侵
    權行為責任？(2)被上訴人請求上訴人連帶損害賠償，有無理
    由？(3)上訴人得否就本件給付主張抵銷抗辯？爰分別說明如
    下：
  (一)上訴人己○○○、戊○○、庚○○、寅○○有無共同侵害訴
    外人蘇東園對於系爭房屋之使用收益權利，而應負共同侵權
    行為損害賠償責任？經查：
  1.按「數人共同不法侵害他人之權利者，連帶負損害賠償責任
    」、「對於物有事實上管領之力者，為占有人」、「質權人
    、承租人、受寄人或基於其他類似之法律關係，對於他人之
    物為占有者，該他人為間接占有人」、「受僱人、學徒或基
    於其他類似之關係，受他人之指示，而對於物有管領之力者
    ，僅該他人為占有人」、「善意占有人，依推定其為適法所
    有之權利，得為占有物之使用及收益」，民法第185條、第
    940條、第941條、第942條、第952條分別定有明文。次按占
    有固為事實，並非權利，但究屬財產之法益，民法第960條
    至962條且設有保護之規定，侵害之，即屬違反法律保護他
    人之規定，侵害行為之違法性非無具備，自應成立侵權行為
    ，至占有人對該占有物有無所有權，初非所問。（最高法院
    71年台上字第3748號判決要旨參照）
  2.經查，系爭房屋係訴外人蘇東園與上訴人己○○○合建，約
    定由蘇東園分得，訴外人蘇東園原借用上訴人洪暐峻名義為
    登記（參見臺灣臺南地方法院95年度重訴字第110號、本院
    96年度重上字第28號及最高法院97年度台上字第1383號判決
    ），訴外人蘇東園於系爭房屋合建完成後，曾將系爭房屋出
    租予如原判決附表所示之人，業據被上訴人提出租賃契約書
    18份為證（原審補字卷第37至48頁，本院卷第56至71頁），
    其中承租人周劭伋、張繼如、翁郡霞分別提出陳報狀陳明其
    確實承租系爭房屋在卷（原審卷(一)第228至229頁、第234頁
    ），而證人柯志賢、陳諭衛、鍾幸純、鄭國弘、癸○○等人
    亦分別於原審及本院證稱其等曾向蘇東園或蘇敘榕承租系爭
    房屋等情（原審卷(一)第238至243頁，本院卷第120頁反面）
    。依此，被上訴人主張訴外人蘇東園為系爭房屋之占有人，
    系爭房屋自興建完成後即悉由訴外人蘇東園占有、管理並使
    用收益乙節，應屬可採。至於訴外人蘇東園將系爭房屋出租
    於他人，係以承租人為直接占有人，由自己取得間接占有人
    之地位，另被上訴人或訴外人蘇敘榕以自己名義出租系爭房
    屋，既為蘇東園所授意，則被上訴人或蘇敘榕亦不過為蘇東
    園之占有輔助人，揆之上開民法第941條、第942條之規定，
    均不得謂蘇東園已喪失對系爭房屋之占有權，上訴人以蘇東
    園並未居住於系爭房屋，且該屋係以被上訴人或蘇敘榕為出
    租人，故蘇東園並非占有人云云，洵無可採。
  3.被上訴人復主張：「上訴人洪暐峻、蘇金端於95年4月8日開
    鎖進入系爭房屋強占之，並換鎖使蘇東園無法使用該屋，且
    張貼公告威嚇系爭房屋之承租人，勒令三日內遷離，系爭房
    屋迄今仍為上訴人占有中，蘇東園之占有被侵奪」各情，業
    據提出實況錄影帶翻拍之照片、實況錄影光碟說明書等為證
    （原審卷(一)第129至139頁），上訴人寅○○於原審並自陳：
    「照片二拿鋁梯之男子為庚○○（洪嘉壕），他要換遙控器
    ；照片三穿黃色上衣之人為己○○○；照片四中之人為鎖匠
    ，但是他在做什麼我不知道；照片五、六中，穿深色上衣、
    牛仔褲男子為庚○○，其他人則不認識；照片九我不記得，
    照片中之女子是我（寅○○），我手上所拿的白色東西，我
    已經忘記是什麼東西，但不是出租的廣告。至於原告（被上
    訴人）提出之『出售紅紙』上之0000000000洪太太的電話是
    我（寅○○）在使用的沒有錯」等語（原審卷(一)第123頁）
    ；另證人柯志賢於原審亦證述：「我從95年2月1日開始承租
    該處，住了多久不記得，後來我被趕出去，因為雙方有糾紛
    ，有貼字條在我房間門口，限我兩、三日之內要搬出去，因
    為我當時工作很忙，好像是到了三、四天後，我要打開樓下
    的大門就打不開，因為留字條的人有留電話，上面有電話，
    所以我就打電話給那個人好像叫『阿牛』，我拜託他讓我進
    去，當天晚上他有叫人來幫我開門，過二天房東來處理，把
    押金還給我要我另外找地方」等語（原審卷(一)第239頁）。
    本院審酌上開錄影帶翻拍之照片，其中上訴人洪暐峻（洪嘉
    壕）要換系爭房屋之遙控器、上訴人己○○○亦在現場，而
    上訴人寅○○（蘇盈馨）之行動電話號碼書寫在「出售紅紙
    」上，並承租該處之房客確有遭驅離之情事，堪認上訴人洪
    暐峻、己○○○及蘇盈馨確有以換鎖方式妨害蘇東園及其承
    租人管領使用系爭房屋，上訴人洪暐峻、己○○○、寅○○
    等人確有共同侵奪蘇東園對系爭房屋之占有，其中上訴人戊
    ○○（洪國銘）雖未參與換鎖之行為，然其對上開換鎖侵害
    占有之事既與上訴人己○○○、洪暐峻、寅○○等人有共同
    決意，且上訴人戊○○（洪國銘）在臺灣臺南地方法院檢察
    署偵訊中亦自承「知道並同意其妻蘇盈馨請人將系爭房屋之
    鎖換掉」（見臺灣臺南地方法院檢察署97年度偵字第2210號
    卷97年4月7日訊問筆錄第2頁），則被上訴人訴請上訴人等4
    人返還系爭房屋，並請求上訴人等4人連帶賠償損害，於法
    有據，應予准許。
  4.上訴人雖抗辯：「上訴人雖換了遙控器，惟被上訴人可以從
    別間房子進入系爭房屋，蘇東園與其房客仍得自由進出，且
    系爭房屋自95年間水錶、電錶都已經被電力、水力公司拆表
    到現在，亦可證明上訴人沒有使用。」云云。惟上訴人以換
    鎖的方式，排除蘇東園對於系爭房屋之管領力，堪認上訴人
    等人已將系爭房屋置於上訴人實力支配之下，系爭房屋應為
    上訴人等人所占有管領無疑。至於上訴人有無直接使用系爭
    房屋，則非侵權行為損害賠償所應審酌之事項，上訴人此部
    分辯解，洵無可採。
  5.上訴人另抗辯：「換鎖或向房客告知房屋為伊所有，為上訴
    人寅○○、庚○○之個人行為，上訴人己○○○、戊○○僅
    係知悉或贊同將房地討回來而已，並無共同侵權行為」云云
    。惟查，經核閱臺灣臺南地方法院檢察署97年度偵字第2210
    號卷宗，上訴人己○○○於97年4月7日訊問中陳稱：「（問
    ：你是否有同意或要求你媳婦將房子收回，不讓蘇東園使用
    ？）有。」，上訴人戊○○、洪嘉壕、己○○○、蘇盈馨亦
    陳稱：「（問戊○○、洪嘉壕、己○○○、蘇盈馨：民生路
    417號換鎖之事，是你們四人共同決定的？）是，只有吳佳
    蓉不知道。」等語明確（見該案影卷97年4月7日訊問筆錄第
    2至3頁）。準此，上訴人己○○○既表示有同意或要求上訴
    人蘇盈馨將系爭房屋收回，不讓蘇東園使用，上訴人己○○
    ○、戊○○、洪暐峻、蘇盈馨復表示該決定為其等四人所共
    同決定，自屬共同不法侵害蘇東園對於系爭房屋之占有，應
    連帶負侵權行為損害賠償之責任。
  6.至於上訴人抗辯：「被上訴人所指之侵奪占有事件發生時，
    上訴人庚○○仍為系爭房屋之名義登記人，斯時兩造對於系
    爭房屋所有權歸屬尚有爭議，上訴人庚○○仍為合法所有權
    人，自得排除蘇東園之占有」云云。經查，被上訴人與上訴
    人己○○○、戊○○、洪暐峻間請求土地所有權移轉登記等
    事件，業經臺灣臺南地方法院95年度重訴字第110號、本院
    96年度重上字第28號及最高法院97年度台上字第1383號判決
    「系爭房屋為蘇東園與己○○○所合建，約定由蘇東園分得
    ，經蘇東園借用洪暐峻名義為登記，被上訴人基於受讓蘇東
    園請求移轉登記系爭房屋所有權的權利，上訴人洪暐峻應將
    系爭房屋所有權移轉登記予被上訴人」，為上訴人等4人所
    不爭執。基此，上訴人庚○○與蘇東園間就系爭房屋既為借
    名登記契約關係，上訴人庚○○明知其僅為登記名義人，並
    無占有使用系爭房屋之權源，則上訴人等人強行換鎖侵奪蘇
    東園系爭房屋之占有，此項占有行為難謂出於善意之行為，
    自無適用民法第952條「善意占有人，依推定其為適法所有
    之權利，得為占有物之使用及收益。」之餘地，上訴人辯稱
    「有使用及收益系爭房屋之權利」，核無理由。
  7.上訴人另辯稱：「上訴人洪暐峻繳納系爭房屋之房屋稅，亦
    受有損害，被上訴人應返還之。」云云，惟上訴人洪暐峻縱
    使有因繳納系爭房屋之房屋稅而受有損害，應另行起訴向訴
    外人蘇東園請求，不得為本件損害賠償免責之事由。上訴人
    復以：「占有侵奪之排除、返還請求權設有1年時效，上訴
    人之請求已罹於時效。」云云，惟被上訴人係基於侵權行為
    法律關係而為本件請求，依民法197條第1項之規定，消滅時
    效期間為2年，查上訴人係於95年4月8日為前述侵奪占有行
    為，被上訴人則於97年4月7日起訴為請求本件給付（原審補
    字卷第3頁），並未罹於消滅時效，上訴人為時效抗辯之主
    張，亦無理由。
  (二)被上訴人基於債權讓與之法律關係，請求上訴人己○○○、
    戊○○、庚○○、寅○○等4人連帶損害賠償，有無理由？
    經查：
  1.按「讓與債權時，該債權之擔保及其他從屬之權利，隨同移
    轉於受讓人。但與讓與人有不可分離之關係者，不在此限。
    」，民法第295條第1項定有明文。
  2.上訴人己○○○、戊○○、庚○○、寅○○等4人共同侵奪
    蘇東園就系爭房屋之占有，應連帶對於蘇東園負共同侵權行
    為損害賠償責任，已如前述。茲訴外人蘇東園業已於97年4
    月3日將其對於系爭房屋之損害賠償請求權、不當得利請求
    權均讓與被上訴人，此有債權轉讓同意書乙紙附卷可稽（原
    審補字卷第49頁），則被上訴人基於債權讓與受讓人之地位
    ，自得依侵權行為損害賠償之規定，請求上訴人己○○○、
    戊○○、庚○○、寅○○等4人連帶賠償訴外人蘇東園因占
    有被侵奪所受之損害。
  3.上訴人抗辯：「蘇東園對於上訴人己○○○、寅○○均有債
    務，並應代償銀行貸款，蘇東園係為規避債務，而將系爭合
    建房地之權利移轉給被上訴人，有背於公序良俗。」、「且
    系爭房屋，實係做為蘇東園應履行合建契約條件之擔保，屬
    於性質上不得與義務分割讓與之債權，故蘇東園之債權讓與
    行為，依民法第71條、第72條規定，均應認屬無效。」云云
    。茲查，訴外人蘇東園於97年4月3日所讓與被上訴人者係「
    請求返還門牌台南縣善化鎮○○路房屋之權利，以及對己○
    ○○、戊○○、庚○○、寅○○等4人有關房屋之損害賠償
    請求權、不當得利返還請求權等債權」（原審補字卷第49頁
    ），此與上訴人己○○○、寅○○所主張對訴外人蘇東園之
    債權及代償之銀行貸款，或訴外人蘇東園應履行合建契約條
    件之擔保間，並無不可分離之關係，此外上訴人復未舉證證
    明訴外人蘇東園上開讓與行為，有何背於公序良俗之情形，
    上訴人上開所辯，亦無理由。
  (三)被上訴人得請求上訴人己○○○、戊○○、庚○○、寅○○
    等4人賠償之金額若干？經查：
  1.按「負損害賠償責任者，除法律另有規定或契約另有訂定外
    ，應回復他方損害發生前之原狀。」、「損害賠償，除法律
    另有規定或契約另有訂定外，應以填補債權人所受損害及所
    失利益為限。」、「依通常情形，或依已定之計劃、設備或
    其他特別情事，可得預期之利益，視為所失利益。」、「
    未支付之利息，推定其隨同原本移轉於受讓人。」民法第21
    3條第1項、第216條、第295條第2項分別定有明文。
  2.查訴外人蘇東園係將系爭房屋分為一樓前店面、一樓後房間
    及二至四樓共九個房間（二、三樓各二間套房、一間雅房，
    四樓三間套房），分別出租他人收取租金，為其使用收益系
    爭房屋之方法，除有被上訴人提出租賃契約18份可憑（原審
    補字卷第37至48頁，本院卷第56至71頁），復經證人即承租
    人柯志賢、陳諭衛、鍾幸純、鄭國弘、癸○○分別於原審及
    本院證實在卷足憑（原審卷(一)第238至243頁，本院卷第120
    頁）。本院審酌蘇東園於占有被侵奪前，並非全部房間均同
    時出租而得收取租金，在上訴人於95年4月8日強占系爭房屋
    時，其實際出租狀況，依被上訴人陳報為：「一樓店面出租
    趙致佑，每月租金2萬元、二樓B房出租陳諭衛，每月6000元
    ，三樓Ａ房間出租惠普公司，每月7000元、三樓Ｃ房間出租
    柯志賢，每月6000元」（本院卷第54頁），惟二樓Ｂ房間，
    被上訴人提出租賃契約雖記載租賃期間為94年7月1日至95年
    6月30日（原審補字第41頁），惟經該承租人陳諭衛於原審
    證稱：「（你承租時間為何？）從94年7月l日到94年10月底
    ，因為我有別的事情，所以有提早終止租賃契約」（原審卷
    (一)第240頁），足認二樓B房於95年4月8日時並未出租，故蘇
    東園於占有被侵奪當時僅出租3間，每月實際獲得之租金為3
    萬3000元（2萬元＋7000元＋6000元=3萬3000元），被上訴
    人主張以此金額為所失利益之計算依據，核屬有據，堪可採
    信。
  3.依前所述，蘇東園對於系爭房屋之占有係自95年4月8日被侵
    奪，則被上訴人基於債權受讓人之地位，請求上訴人連帶賠
    償自95年4月8日起至97年4月8日止共24個月，因無法使用收
    益系爭房屋之損害為79萬2000元（3萬3000×24＝792000）
    ，及自起訴狀繕本送達翌日即97年5月1日（按：上訴人己○
    ○○於97年4月30日收受起訴狀繕本）起至清償日止，按週
    年利率百分之5計算之利息，以及自97年4月8日起至返還系
    爭房屋之日止，按月給付3萬3000元之損害賠償，洵有理由
    ，應予准許，被上訴人逾此部分金額之請求，則無理由。
  (四)上訴人主張「就訴外人蘇東園積欠上訴人己○○○、寅○○
    之債務，與蘇東園讓與被上訴人之債權為抵銷」，有無理由
    ？經查：
    按「因故意侵權行為而負擔之債，其債務人不得主張抵銷。
    」，民法第339條定有明文。上訴人雖主張以訴外人蘇東園
    所積欠上訴人己○○○、寅○○之債務，與本件讓與之債權
    為抵銷，姑不論其所指稱之對於蘇東園之債權是否為真實，
    惟本件上訴人對於訴外人蘇東園所負者，係因故意侵奪蘇東
    園對於系爭房屋之占有而負擔之債，揆之前開規定，上訴人
    等因故意侵權行為而負擔之債不得主張與其他債權為抵銷，
    上訴人此部分抵銷之抗辯，不應准許。
  (五)末按，被上訴人就「請求給付相當於租金之損害賠償部分」
    同時主張民法第184條侵權行為損害賠償請求權及民法179條
    不當得利返還請求權，以達其訴訟標的法律關係之同一目的
    ，而被上訴人請求本院就該訴訟標的擇一判決其勝訴，性質
    上為客觀訴之合併中之選擇合併，就本院判准被上訴人勝訴
    部分因本院既認其中之民法第184條侵權行為損害賠償請求
    權為有理由，則其另主張之民法第179條之不當得利返還請
    求權即無再予審究之必要。
五、綜上所述，被上訴人基於返還系爭房屋之債權受讓人地位及
    侵權行為損害賠償之法律關係，請求上訴人己○○○、戊○
    ○、庚○○、寅○○等返還系爭房屋及連帶給付被上訴人共
    為79萬2000元，及自起訴狀繕本送達翌日即97年5月1日起至
    清償日止，按週年利率百分之5計算之利息，以及自97年4月
    8日起至返還系爭房屋之日止，按月給付3萬3000元之損害賠
    償部分，洵有理由。原審在被上訴人請求上訴人己○○○、
    戊○○、庚○○、寅○○應連帶給付被上訴人36萬4512元及
    自97年5月1日起至上訴人返還系爭房屋之日止，按週年利率
    百分之5計算之利息，及自97年4月8日起至上訴人返還系爭
    房屋之日止，按月給付被上訴人1萬5188元範圍予以准許，
    並准供擔保為假執行或免為假執行之宣告部分，經核尚無違
    誤，此部分上訴人己○○○、戊○○、庚○○、寅○○之上
    訴，並無理由，應予駁回。至於原審駁回附帶上訴人請求附
    帶被上訴人等再給付42萬7488元（79萬2000元－36萬4512元
    =42萬7488元）暨自97年5月1日起至上訴人返還系爭房屋之
    日止，按週年利率百分之5計算之利息，及附帶被上訴人己
    ○○○、戊○○、庚○○、寅○○應自97年4月8日起至返還
    系爭房屋之日止，按月給付附帶上訴人1萬7812元（3萬3000
    元－1萬5188元=1萬7812元）部分係有不當，附帶上訴意旨
    指摘原判決該部分不當，洵有理由，爰將原判決該部分廢棄
    ，並改判如主文第二項所示；附帶上訴人其餘附帶上訴，為
    無理由，應予駁回。
六、本件事證已臻明確，兩造其餘攻擊防禦方法及舉證，經本院
    審酌後認與本件判決結果均不生任何影響，爰不逐一論列，
    附此敘明。
據上論結，本件上訴人己○○○、戊○○、庚○○、寅○○之上
訴為無理由，附帶上訴人之附帶上訴為一部有理由，一部無理由
，依民事訴訟法第449條第1項、第450條、第79條、第85條第2項
，判決如主文。
中    華    民    國    99    年    2     月    2    日
                  民事第二庭    審判長法  官  陳光秀
                                      法  官  莊俊華
                                      法  官  曾平杉
上為正本係照原本作成。
不得上訴。
中    華    民    國    99    年    2     月    5     日
                                      書記官  葉秀珍

司法院資訊處製作；財團法人民間司法改革基金會備份。
